臺灣新竹地方法院民事裁定　99年度家訴字第30號
原　　　告　呂學瀛
訴訟代理人　陳景新 律師
複代理人　　謝沂秀
被　　　告　呂理慶
訴訟代理人　彭火炎律師
　　　　　　張玉琳律師
被　　　告　呂鑑峰
　　　　　　呂佳蓉
　　　　　　呂枚桂
　　　　　　呂春蓉
　　　　　　呂玲
上列當事人間請求分割遺產事件，原告為訴之變更、追加，本院
裁定如下：
    主  文
原告變更、追加之訴均駁回。
變更、追加之訴訴訟費用由原告負擔。
    理  由
壹、按訴狀送達後，原告不得將原訴變更或追加他訴。但有下列
    各款情形之一者，不在此限：（一）被告同意者，（二）請
    求之基礎事實同一者，（三）擴張或減縮應受判決事項之聲
    明者，（四）因情事變更而以他項聲明代最初之聲明者，（
     五 ）該訴訟標的對於數人必須合一確定時，追加其原非當
    事人之人為當事人者，（六）訴訟進行中，於某法律關係之
    成立與否有爭執，而其裁判應以該法律關係為據，並求對於
    被告確定其法律關係之判決者，（七）不甚礙被告之防禦及
    訴訟之終結者，民事訴訟法第255 條定有明文。又不變更訴
    訟標的，而補充或更正事實上或法律上之陳述者，非為訴之
    變更或追加，民事訴訟法第256 條亦有明文。但所謂請求之
    基礎事實同一，係變更、追加之訴與原訴之原因事實，有其
    共通性及關聯性，而就原請求所主張之事實及證據資料，於
    變更、追加之訴得加以利用，且無害於他造當事人程序權之
    保障者，始足當之，最高法院100 年台抗字第280 號裁定意
    旨可資參照。
貳、原告原告起訴，依其起訴狀及99年6 月22日言詞辯論期日所
    陳為：
一、訴之聲明：
（一）被告吳靜華應將坐落新竹縣竹北市○○段400 地號、地目
      田、面積26.04 平方公尺土地，應有部分1/2 移轉登記與
      被告呂理慶。
（二）被告呂理慶應將前項土地為被繼承人呂林玉英之全體繼承
      人即原告呂學瀛、被告呂理慶、呂鑑峰、呂佳蓉、呂枚桂
      、呂春蓉、呂玲辦理繼承登記。
（三）被告呂理慶應將坐落新竹縣竹北市○○段212 地號、地目
      建、面積31.69 平方公尺土地，應有部分1/2 及同段216
      地號、地目建、面積55.35 平方公尺土地，應有部分1/2
      為被繼承人呂林玉英之全體繼承人即原告呂學瀛、被告呂
      理慶、呂鑑峰、呂佳蓉、呂枚桂、呂春蓉、呂玲辦理繼承
      登記。
（四）被告呂理慶應將坐落新竹縣竹北市○○段819 地號、地目
      建、面積168.56平方公尺土地，應有部分1/2 及其上64建
      號、門牌中華路77巷73弄6 號、總面積174 平方公尺( 另
      有屋頂突出物13.50 平方公尺) 之兩層加強磚造建物，應
      有部分1/2 為被繼承人呂林玉英之全體繼承人即原告呂學
      瀛、被告呂理慶、呂鑑峰、呂佳蓉、呂枚桂、呂春蓉、呂
      玲辦理繼承登記。
（五）准將前開第二項土地及其上門牌嘉興路199 之1 號未辦第
      1 次登記建物應有部分1/2 ，前開第三項土地及其上門牌
      嘉興路209 之1 號未辦第1 次登記建物面積72.3平方公尺
      應有部分1/2 ，前開第四項土地及建物予以分割，由原告
      及被告呂理慶、呂鑑峰、呂佳蓉、呂枚桂、呂春蓉、呂玲
      各以1/14比例分配之。
（六）准將被繼承人呂林玉英在台灣銀行竹北分行000000000000
      帳號之存款新台幣1,213,604 元之1/2 即606,802 元予以
      分割，由原告及被告呂理慶、呂鑑峰、呂佳蓉、呂枚桂、
      呂春蓉、呂玲各取得新台幣86,686元；准將被繼承人呂林
      玉英在新竹縣竹北市農會00000000000000帳號存款新台幣
      60,000元之1/2 即30,000元予以分割，由原告及被告呂理
      慶、呂鑑峰、呂佳蓉、呂枚桂、呂春蓉、呂玲各取得新台
      幣4,286 元；准將被繼承人呂林玉英在新竹縣竹北市農會
      00000000000000帳號之存款新台幣9,986 元之1/2 即
      4,993 元予以分割，由原告及被告呂理慶、呂鑑峰、呂佳
      蓉、呂枚桂、呂春蓉、呂玲各取得新台幣713 元。
（七）准將被告呂理慶至民國99年1 月26日截止之所有現金、存
      款、債權、及其他動產之1/2 予以分割，由原告及被告呂
      理慶、呂鑑峰、呂佳蓉、呂枚桂、呂春蓉、呂玲各以1/7
      比例分配之。
二、訴訟標的法律關係
（一）查被告呂理慶與被繼承人呂林玉英並未以契約訂立夫妻財
      產制，依民法第1005條規定以法定財產制為其夫妻財產制
      ，於呂林玉英病歿後，其法定財產制關係消滅，依民法第
      1030條之1 第1 項規定，雙方現存之婚後財產，扣除婚姻
      關係所負債務後，如有剩餘，其雙方剩餘財產之差額應平
      均分配，此剩餘財產分配請求權雖依夫妻身分而產生，但
      其本質仍屬財產權，並不具專屬性質，繼承人亦有請求之
      權利，先予敘明。
（二）被告呂理慶於98年9 月14日將其所有如起訴狀附表三內編
      號1 之土地即新竹縣竹北市○○段400 地號、地目田、面
      積26.04 平方公尺土地，以「買賣」名義移轉登記與被告
      吳靜華，唯被告吳靜華並未支付價金與被告呂理慶，其移
      轉行為時正係被繼承人呂林玉英重病危急之際，被告呂理
      慶顯係為減少被繼承人呂林玉英其他繼承人對於剩餘財產
      之分配，且並非為履行道德上義務所為之相當贈與，其贈
      與時間在99年1 月26日法定財產制關係消滅前五年內，被
      告吳靜華受移轉登記應有部分1/2 係被告呂理慶不足清償
      之分配額，依民法第1030條之3 第1 、2 項規定，被繼承
      人呂林玉英之繼承人得請求被告吳靜華歸還被告呂理慶，
      故原告為訴之聲明第1 項之請求；又民法第759 條規定，
      因繼承於登記前已取得不動產物權者，應經登記始得處分
      其物權，故原告為訴之聲明第2項之請求。
（三）被繼承人呂林玉英所有如起訴狀附表3 內編號3 、4 所示
      之土地即新竹縣竹北市○○段212 地號、地目建、面積31
      .69 平方公尺土地及同段216 地號、地目建、面積55.35
      平方公尺土地，於98年9 月11日以「夫妻贈與」之名義移
      轉登記與被告呂理慶，原告依前述（二）之理由為訴之聲
      明第3項之請求。
（四）被告呂理慶尚有如起訴狀附表3 內編號6 、7 所示之土地
      、建物即新竹縣竹北市○○段819 地號、地目建、面積
      168.56平方公尺土地，應有部分1/2 及其上64建號、門牌
      中華路77巷73弄6 號、總面積174 平方公尺( 另有屋頂突
      出物13.50 平方公尺) 之兩層加強磚造建物，其應有部分
      1/2 係被繼承人呂林玉英之全體繼承人依民法第1030條之
      1 第1 項規定得向被告呂理慶請求列入遺產之剩餘財產分
      配額，且應依民法第759 條規定為繼承登記始得分割，故
      原告為訴之聲明第4項之請求。
（五）被告呂理慶、被繼承人呂林玉英婚後取得如起訴狀附表3
      所示之不動產，各筆不動產應有部分各1/2 係被告呂理慶
      之剩餘財產分配額，其餘應有部分1/2 應由全體繼承人共
      7 人繼承而為公同共有，每人應繼分1/14，由於被告呂理
      慶不同意協議分割，為此原告依民法第1164條規定請求分
      割遺產，而為訴之聲明第5項之請求。
（六）查被繼承人於99年1 月26日病歿後，經查在台灣銀行竹北
      分行000000000000帳號之存款尚有1,213,604 元、在新竹
      縣竹北市農會00000000000000帳號之存款尚有9,986 元及
      00000000000000帳號之存款尚有60,000元，上開遺產之分
      割方式如訴之聲明第6項所示。
（七）民法第1022條規定，夫妻就其婚後財產，互負報告之義務
      。如前所述，被告自97年2 月1 日起至99年1 月27日止之
      期間，被告呂理慶共提領被繼承人呂林玉英之存款5,571,
      099 元，被告呂理慶包含上開款項在內所有動產之1/2 為
      被繼承人呂林玉英得請求分配之剩餘財產，應由其繼承人
      繼承，故原告為訴之聲明第7項之請求。
（八）於99年6 月22日言詞辯論時主張本案訴訟標的法律關係為
      分割遺產。
參、嗣於99年8 月26日具狀撤回上開貳、一、訴之聲明第1 項即
    被告吳靜華部分。
肆、並於99年8 月26日以準備書（三）暨聲請狀，具狀補充、追
    加、更正為：
一、訴之聲明：
（一）被告呂理慶應給付公同共有人即原告呂學瀛、呂鑑峰、呂
      佳蓉、呂枚桂、呂春蓉、呂玲及被告呂理慶新台幣4,965,
      967.5 元，及自本準備書（三）狀繕本送達之翌日起至清
      償日止按年息百分之五計算之利息。
（二）准將上列公同共有之款項予以分割，由原告呂學瀛及被告
      呂鑑峰、呂佳蓉、呂枚桂、呂春蓉、呂玲、呂理慶各取得
      1/7 。
（三）被告呂理慶應將坐落新竹縣竹北市○○段212 地號、地目
      建、面積31.69 平方公尺、所有權全部及同段216 地號、
      地目建、面積55.35 平方公尺土地、所有權全部移轉登記
      為原告呂學瀛、呂鑑峰、呂佳蓉、呂枚桂、呂春蓉、呂玲
      及被告呂理慶為公同共有。
（四）准將上列登記為公同共有之土地及其上門牌新竹縣竹北市
      ○○路209 之1 號未辦保存登記二層建物予以分割，由原
      告呂學瀛及被告呂鑑峰、呂佳蓉、呂枚桂、呂春蓉、呂玲
      、呂理慶各以1/7 比例分配之。
（五）被告呂理慶應給付公同共有人即原告呂學瀛、呂鑑峰、呂
      佳蓉、呂枚桂、呂春蓉、呂玲及被告呂理慶新台幣2,208,
      000 元，及自本準備書（三）狀繕本送達之翌日起至清償
      日止，按年息百分之五計算之利息。
（六）准將上列公同共有之款項予以分割，由原告呂學瀛及被告
      呂鑑峰、呂佳蓉、呂枚桂、呂春蓉、呂玲、呂理慶各取得
      1/7 。
（七）被繼承人呂林玉英所遺台灣銀行竹北分行000000000000帳
      號之存款新台幣1,213,604 元暨至辦理分割日止按台灣銀
      行竹北分行實際給付之利息及新竹縣竹北市農會存款新台
      幣69,986元暨至辦理分割日止按新竹縣竹北市農會實際給
      付之利息准予分割，由原告呂學瀛及被告呂鑑峰、呂佳蓉
      、呂枚桂、呂春蓉、呂玲、呂理慶各取得1/7 。
二、訴訟標的法律關係
（一）被繼承人呂林玉英之全體繼承人得向被告呂理慶請求之剩
      餘財產分配差額為（13,248,368元- 3,316,433 元）÷2=
      9,931,935 元÷2 = 4,965,967.5 元，原告據此依民法第
      1030條之1 第1 項規定為前揭訴之聲明第1項之請求。
（二）被告呂理慶以盜用印章、偽造文書、行使偽造文書之方式
      侵害呂林玉英之所有權，呂林玉英自得依民法第184 條第
      1 項前段、第185 條、第213 條第1 項規定，向被告呂理
      慶為訴之聲明第3 項之請求，因呂林玉英已於99年1 月26
      日病逝，上開侵權行為損害賠償請求權已由呂林玉英之全
      體繼承人繼承，而為公同共有之權利，依民法第828 條第
      3 項規定，其權利之行使應得公同共有人全體之同意。唯
      公同共有物被一部分公同共有人為處分行為時，須得處分
      人以外之公同共有人全體之同意，始得起訴，最高法院著
      有32年上字第115 號判例闡釋在案。故被告呂理慶以外之
      其他公同共有人全體為前揭訴之聲明第3 項之請求，以回
      復公同共有權利被侵害前之原狀。
（三）被告呂理慶於被繼承人呂林玉英意識不清期間，將呂林玉
      英之存款以提領現金及轉帳之方式，自台灣銀行竹北分行
      提領1,400,000 元、自渣打國際商銀竹北分行提領608,00
      0 元，自新竹縣竹北市農會提領200,000 元，合計取得不
      法所得2,208,000 元，被告呂理慶此侵害呂林玉英存款債
      權之行為，呂林玉英得依民法第184 條第1 項前段、第2
      項前段及民法第213 條第1 項、第2 項規定，向被告呂理
      慶請求損害賠償，此項請求損害賠償之權利於呂林玉英於
      99年1 月26日病逝後，由被告呂理慶以外之全體繼承人行
      使之，被告呂理慶以外之全體繼承人爰依此為訴之聲明第
      5項之請求。
（四）原告呂學瀛請求分割遺產，因遺產範圍包含被繼承人呂林
      玉英得向被告呂理慶請求之夫妻剩餘財產分配金額，故有
      一併處理剩餘財產分配之必要，且嗣查悉被告呂理慶在被
      繼承人呂林玉英生前意識不清期間，有侵害呂林玉英不動
      產及存款之情事，因此須於前揭訴之聲明第1 、3 、5 項
      追加原告呂學瀛及被告呂理慶以外之其他繼承人呂鑑峰、
      呂佳蓉、呂枚桂、呂春蓉、呂玲5 人為原告，並追加侵權
      行為損害賠償請求權為訴訟標的，此追加訴訟其請求之基
      礎事實同一，該訴訟標的對於數人必須合一確定，須追加
      其原非當事人之人為當事人，且不甚礙被告之防禦及訴訟
      之終結，依民事訴訟法第255 條第1 項但書第2 、5 、7
      款規定，為法之所許。
（五）其餘訴之聲明之補充或更正，並未變更訴訟標的，依民事
      訴訟法第256 條規定，非為訴之變更或追加。
陸、被告呂理慶於99年9 月10日具狀不同意原告訴之變更，理由
    略以：
一、按民事訴訟法第255 條第1 項規定：訴狀送達後，原告不得
    將原訴變更或追加他訴。又原告之訴，依其所訴之事實，在
    法律上顯無理由者，法院得不經言詞辯論，逕以判決駁回之
    ，民事訴訟法第249 條第2 項亦定有明文。
二、查本件原起訴狀請求分割遺產，乃在法律上顯無理由者，已
    經被告答辯在卷並請駁回原告之訴。原告於被告引據答辯後
    ，始於99年8 月26日準備書( 三) 暨聲請狀中聲請變更訴訟
    ，惟其變更肇致被告費時查詢整理所得之參考資料大半歸於
    徒勞，且須重新另行蒐集訴訟資料，此等變更訴訟甚礙被告
    之防禦及訴訟之終結，被告不同意訴之變更。
柒、本院之判斷
一、原告原起訴之被告為呂理慶、呂鑑峰、呂佳蓉、呂枚桂、呂
    春蓉、呂玲，訴訟標的法律關係為民法1030條之1 第1 項剩
    餘財產分配請求權、民法第1030條之3 第1 、2 項為減少他
    方對於剩餘財產之分配而處分其婚後財產之追加計算、民法
    民法第759 條繼承財產登記、民法第1164條遺產分割請求權
    ，有99年3 月23日民事起訴暨聲請調查證據狀在卷可稽。原
    告於99年8 月26日以準備書（三）暨聲請狀具狀表明補充、
    追加、更正之旨，因被告呂理慶不同意，是該等補充、追加
    、更正之聲明應予准許？經查：
（一）原告於99年8 月26日準備書（三）暨聲請狀訴之聲明第1
      、2 項即『（一）被告呂理慶應給付公同共有人即原告呂
      學瀛、呂鑑峰、呂佳蓉、呂枚桂、呂春蓉、呂玲及被告呂
      理慶新台幣4,965, 967.5元，及自本準備書( 三) 狀繕本
      送達之翌日起至清償日止按年息百分之五計算之利息。（
      二）准將上列公同共有之款項予以分割，由原告呂學瀛及
      被告呂鑑峰、呂佳蓉、呂枚桂、呂春蓉、呂玲、呂理慶各
      取得1/7 。』，經核與原起訴狀主張之繼承被繼承人呂林
      玉英之剩餘財產分配請求權，並請求分割該債權，訴訟標
      的法律關係相同，固僅更正法律上之聲明，屬民事訴訟第
      256 條之範疇，而非訴之變更、追加。然因原告追加原為
      被告之呂鑑峰、呂佳蓉、呂枚桂、呂春蓉、呂玲為原告，
      使該等被告在給付之訴即訴之聲明第1 、3 、5 項為原告
      身分，但在裁判分割遺產為被告，使該二不同訴訟標的訴
      訟之當事人兩造顯然不同，亦即在給付之訴即訴之聲明第
      1 、3 、5 項之請求時，原告為原告呂學瀛、呂鑑峰、呂
      佳蓉、呂枚桂、呂春蓉、呂玲及被告呂理慶，但在訴之聲
      明第2 、4 、6 、7 項遺產分割時，原告為呂學瀛，被告
      則為呂鑑峰、呂佳蓉、呂枚桂、呂春蓉、呂玲及呂理慶，
      使得當事人間有流動現象，不僅訴訟程序進行窒礙，且判
      決之呈現亦將使主文與理由混淆不清之現象；又依民事訴
      訟第255 條第1 項但書第5 款准予追加之例外係「該訴訟
      標的對於數人必須合一確定時，追加其原非當事人之人為
      當事人者」，被告呂鑑峰、呂佳蓉、呂枚桂、呂春蓉、呂
      玲等5 人原即為本案之當事人，是原告依該款追加顯然於
      法不合，況且依最高法院99年度台抗字979 號裁定意旨，
      因侵害被繼承人遺產所生損害之侵權行為請求權並無庸以
      公同共有人全體起訴為必要，是亦無適用民事訴訟法第56
      條之1 第1 項追加為該等人原告之必要，至於訴之聲明應
      如何聲明，則屬另一問題。
（二）原告於99年8 月26日準備書（三）暨聲請狀訴之聲明第3
      項即『（三）被告呂理慶應將坐落新竹縣竹北市○○段
      212 地號、地目建、面積31.69 平方公尺、所有權全部及
      同段216 地號、地目建、面積55.35 平方公尺土地、所有
      權全部移轉登記為原告呂學瀛、呂鑑峰、呂佳蓉、呂枚桂
      、呂春蓉、呂玲及被告呂理慶為公同共有。』，係主張繼
      承被繼承人林李玉英民法第184 條第1 項前段、第185 條
      、第213 條第1 項即侵權行為損害賠償請求權，此與原起
      訴主張此部分為民法第1030條之3 第1 項為減少他方對於
      剩餘財產之分配而處分其婚後財產之追加計算請求權，訴
      訟標的不同，且被告攻擊、防禦亦屬有異，法院審酌之要
      件亦不同，難以期待於該證據資料仍可於後請求之審理程
      序中予以利用，並避免重複審理，進而為統一解決紛爭，
      是難認請求之基礎事實同一，且有礙被告之防禦及訴訟之
      終結，亦難准許該變更。再者，當事人追加於法不合已如
      前開（一）所述，則以訴之聲明第3 項為前提之訴之聲明
      第4 項即失所附麗，無從准許。
（三）原告於99年8 月26日準備書（三）暨聲請狀訴之聲明第5
      項即『（五）被告呂理慶應給付公同共有人即原告呂學瀛
      、呂鑑峰、呂佳蓉、呂枚桂、呂春蓉、呂玲及被告呂理慶
      新台幣2,208, 000元，及自本準備書( 三) 狀繕本送達之
      翌日起至清償日止，按年息百分之五計算之利息。』，係
      主張繼承被繼承人林李玉英民法第184 條第1 項前段、第
      185 條、第213 條第1 項即侵權行為損害賠償請求權，此
      與原起訴主張此為剩餘財產分配請求權計算之剩餘財產範
      圍固然有關，且該證據資料仍可於在計算剩餘財產之審理
      程序中予以利用，惟原告就追加被告呂鑑峰、呂佳蓉、呂
      枚桂、呂春蓉、呂玲為原告於法不合，已如前開（一）所
      述，是亦難准許。則以訴之聲明第5 項為前提之訴之聲明
      第6 項即失所附麗，無從准許。
（四）至於，原告於99年8 月26日準備書（三）暨聲請狀訴之聲
      明第7 項即『被繼承人呂林玉英所遺台灣銀行竹北分行00
      0000000000帳號之存款新台幣1,213,604 元暨至辦理分割
      日止按台灣銀行竹北分行實際給付之利息及新竹縣竹北市
      農會存款新台幣69,986元暨至辦理分割日止按新竹縣竹北
      市農會實際給付之利息准予分割，由原告呂學瀛及被告呂
      鑑峰、呂佳蓉、呂枚桂、呂春蓉、呂玲、呂理慶各取得
      1/7 。』，則與原告原起訴將被繼承人呂林玉英該存款遺
      產主張分割之訴訟標的法律關係相同，僅更正法律上之聲
      明，要屬民事訴訟第256 條之範疇，而非訴之變更、追加
      。
二、綜上，原告99年8 月26日準備書（三）暨聲請狀內所為之變
    更、追加於法顯然不合，自屬不應准許。
捌、依民事訴訟法第249 條第1 項第6 款，第95條，第78條裁定
    如主文。
中    華    民    國   100    年    5     月    6     日
                  民事法庭      法  官        黃惠鈴
以上正本係照原本作成
如對本裁定抗告須於裁定送達後10日內向本院提出抗告狀，並繳
納抗告費新臺幣1,000元
中    華    民    國   100    年    5     月    6     日
                                書記官        王思穎